【裁判字號】    98,訴,451
【裁判日期】    980828
【裁判案由】    返還租賃物等
【裁判全文】
臺灣彰化地方法院民事判決  98年度訴字第451號
原      告  甲○
訴訟代理人  丙○○
被      告  乙○○
上列當事人間請求返還租賃物等事件，本院於民國98年8 月14日
言詞辯論終結，判決如下：
    主      文
被告應將坐落彰化縣花壇鄉○○段六地號土地上如附圖即彰化縣
彰化地政事務所於民國九十八年六月三十日測繪之土地複丈成果
圖所示編號B 部分、面積二四一平方公尺之鐵皮鐵架造建築物及
其基地遷讓返還原告。
被告應給付原告新臺幣玖萬壹仟元。
訴訟費用由被告負擔。
    事實及理由
壹、程序方面：
一、按訴狀送達後，原告不得將原訴變更或追加他訴，但擴張或
    減縮應受判決事項之聲明者，不在此限，民事訴訟法第255
    條第1 項第3 款定有明文。本件原告起訴訴之聲明第2 項原
    係：被告應給付原告新臺幣（下同）96,000元。嗣於起訴狀
    送達被告後，於民國98年8 月14日本院言詞辯論期日以言詞
    將訴之聲明第2 項變更為：被告應給付原告91,000元。核屬
    減縮應受判決事項之聲明，與上開規定相符，應予准許。
二、本件被告受合法通知，未於言詞辯論期日到場，核無民事訴
    訟法第386 條各款所列情形，爰依原告聲請，由其一造辯論
    而為判決。
貳、實體方面：
一、原告主張：
  (一)被告於93年9 月1 日起與原告成立房屋租質契約書（下稱系
    爭契約），向原告承租門牌號碼為彰化縣花壇鄉○○路957
    巷70號北起第三棟，即如附圖彰化縣彰化地政事務所98年6
    月30日測繪之土地複丈成果圖所示編號B 部分、面積241 平
    方公尺之鐵皮鐵架造建物（下稱系爭建物），及系爭建物坐
    落之彰化縣花壇鄉○○段6 地號土地（下稱系爭土地）之基
    地，作為設置汽車修護廠即「順山汽車板金引擎修護工廠」
    之用，約定每月應給付租金13,500元，租賃期間自93年9 月
    1 日至95年8 月31日止。然租期屆滿後，被告只口頭要求續
    租，拒不書寫租賃契約，而繼續支付每個月13,500元的租金
    ，並由原告繼續收受。後來約於97年初，被告表示時機不好
    ，經濟困難，要求調降租金為12,000元，原告亦予口頭同意
    。
  (二)惟自97年11月起被告即未給付租金，至98年5 月止已逾6 個
    月租金未給付，期間除曾拿5,000 元的消費券給原告抵付租
    金外，被告均未交付任何租金，亦拒絕搬離系爭建物，原告
    乃於98年5 月4 日寄發彰化光復路郵局265 號存證信函催告
    被告應於收受存證信函後15日內繳交積欠租金，並要求被告
    搬離，但被告均置之不理。原告實忍無可忍，故茲以起訴狀
    向被告為終止租賃契約之意思表示，並依民法第455 條及第
    767 條規定，請求被告將系爭建物中之物品搬離，並將系爭
    建物及其基地返還予原告。
  (三)又被告自97年11月起至98年6 月，均未繳納每月租金12,000
    元，因本件起訴狀於98年6 月11日送達被告，則被告應給付
    98年6 月11日前所積欠之租金，及98年6 月11日後相當於租
    金之不當得利，合計96,000元，扣除被告曾給付之5,000 元
    消費卷，尚應給付原告91,000元等語。並聲明：(1)被告應將
    附圖所示編號B 部分、面積241 平方公尺之系爭建物及其基
    地返還原告，並將系爭建物中之留置物品搬離。(2)被告應給
    付原告91,000元。(3)訴訟費用由被告負擔。
二、原告對被告抗辯之陳述：
  (一)系爭契約後來雖變成不定期租賃契約，但不定期租賃契約也
    因被告欠租逾6 個月，已經原告合法終止，故被告即應返還
    租貨物。
  (二)被告雖辯稱原告請求之租金太高，但原告認為不會太高，因
    租金12,000元已經是被告要求調降的金額，沒有太高的問題
    。
  (三)除上開5,000 元消費券部分外，否認被告所稱97年11月後還
    有給付5,000 元、4,000 元、3,000元租金之情事等語。
三、被告未於言詞辯論期日到場，惟據其提出書狀答辯：
  (一)原告不否認向原告承租系爭建物及其基地經營「順山汽車板
    金引擎修護工廠」，系爭建物及其基地目前仍由被告占有使
    用中，及系爭契約原定期間已屆滿，但於系爭契約租期屆滿
    後，原告未立即表示反對之意思，繼續向被告收取租金，依
    民法第451 條之規定，即成立不定期限租賃契約。
  (二)租金應依土地法第97條規定，以不超過土地及建築物申報總
    額的年息百分之10為限，超過部分無效。而系爭土地申報地
    價為每平方公尺320 元，乘以250 平方公尺後，總額8 萬元
    ，而以年息百分之10計算，一年租金應為8,000 元，每月租
    金應為666 元。
  (三)自97年11月起，被告曾陸續給付原告租金5,000 元、4,000
    元、3,000 元，及消費卷5,000 元，並無不給付租金情事。
  (四)被告自89年間即合法租用，並非無權占用，沒有民法第767
    條規定之適用等語。並聲明：(1)原告之訴駁回。(2)訴訟費用
    由原告負擔。
四、得心證之理由：
  (一)原告主張其為系爭建物及其基地之所有權人，兩造間曾簽訂
    系爭契約，由被告向原告承租系爭建物及其基地供作被告經
    營「順山汽車板金引擎修護工廠」，原租金約定為每月13,5
    00元；租期屆滿後，兩造未再簽訂租賃契約，即由被告繼續
    占有使用系爭建物及其基地，並每月繼續給付租金13,500元
    予原告收受，嗣因被告請求，再將租金調降為每月12,000元
    等語，業據原告提出系爭契約影本、彰化縣地方稅務局98年
    度房屋稅繳款書影本及土地登記謄本在卷為憑，並為被告所
    不爭執，且經本院會同兩造及彰化縣彰化地政事務所測量人
    員到場勘驗屬實，有勘驗筆錄、現場簡圖、照片及彰化縣彰
    化地政事務所98年6 月30日測繪之土地複丈成果圖附卷可稽
    ，則此部分之事實應堪確定。
  (二)按租賃期限屆滿後，承租人仍為租賃物之使用收益，而出租
    人不即表示反對之意思者，視為以不定期限繼續契約，民法
    第451 條定有明文。本件原告既自承於系爭契約之租賃期間
    屆滿後，兩造未再簽訂出約，即由被告繼續占有使用系爭建
    物及其基地，並收取被告給付之租金等情，且對被告辯稱兩
    造間就系爭建物及其基地已成立不定期租賃契約等語，亦不
    爭執，則兩造間就系爭即屬有據建物及其基地已成立不定期
    租賃契約之事實，亦堪認定。
  (三)本件原告主張縱使兩造間已成立不定期租賃契約，業因被告
    積欠逾6 個月租金，且經原告合法定期催告仍不給付後，終
    止租賃契約，故依民法第455 條及第767 條規定，被告應將
    系爭建物內物品搬離，將系爭建物及其基地返還原告，並給
    付97年11月至98年6 月間所積欠之租金及所獲得相當於租金
    之不當得利等語，為被告所否認，並辯稱其於97年11月後仍
    陸續給付原告租金5,000 元、4,000 元、3,000 元，及消費
    卷5,000 元，並無不給付租金之情事，被告既係合法承租系
    爭建物及其基地，即非無權占有；且原告請求之租金太高，
    應依土地法第97條之規定計算租金才合理等語。則本件兩造
    之爭點厥為：(1)被告自97年11月後是否未遵期給付租金？(2)
    原告是否已合法終止租賃契約？(3)被告是否應將系爭建物及
    其基地遷讓返還原告？(4)被告應給付之租金及不當得利金額
    為何？
  (四)按承租人於租賃關係終止後，應返還租賃物。所有人對於無
    權占有或侵奪其所有物者，得請求返還之。對於妨害其所有
    權者，得請求除去之。有妨害其所有權之虞者，得請求防止
    之，民法第455 條前段、第767 條第1 項定有明文。而租賃
    契約終止後，出租人除得本於租賃物返還請求權，請求返還
    租賃物外，倘出租人為租賃物之所有人時，並得本於所有權
    之作用，依無權占有之法律關係，請求返還租賃物，最高法
    院著有75年台上字第801 號判例意旨參照。次按無法律上之
    原因而受利益，致他人受損害者，應返還其利益。雖有法律
    上之原因，而其後已不存在者，亦同，民法第179 條亦有明
    文。而依不當得利之法則請求返還不當得利，其得請求返還
    之範圍，應以對方所受之利益為度，非以請求人所受損害若
    干為準；於無權占有他人建物及土地時，占有人可能獲得相
    當於租金之利益為社會通常之觀念，是請求人請求無權占有
    人返還占有建物及土地所得之利益，參照最高法院61年台上
    字第1695號判例意旨，原則上應以相當於該建物及土地之租
    金額為限（參最高法院94年度台上字第1094號判決意旨）。
  (五)經查：
  1.被告自97年11月後是否未遵期給付租金？
    被告雖辯稱其於97年11月後仍曾給付如上述之租金予原告等
    語。惟除其中5,000 元消費券部分外，均為原告所否認，則
    依民事訴訟法第277 條前段規定，自應由被告就曾給付租金
    此一有利於己之事實負舉證責任。然被告不但未提出任何證
    據以實其說，連給付之時間、方式、地點等亦未提出任何具
    體之陳述及主張，實難認被告所辯為可採。是原告主張被告
    除曾以5,000 元消費券抵償部分租金外，自97年11月至98年
    5 月間已累積積欠原告逾6 個月之租金等語，即堪採信。
  2.原告是否已合法終止租賃契約？
  (1)按承租人租金支付有遲延者，出租人得定相當期限，催告承
    租人支付租金，如承租人於其期限內不為支付，出租人得終
    止契約。租賃物為房屋者，遲付租金之總額，非達2 個月之
    租額，不得依前項之規定，終止契約。其租金約定於每期開
    始時支付者，並應於遲延給付逾2 個月時，始得終止契約，
    民法第440 條第1 、2 項定有明文。又依土地法第100 條第
    3 款規定，房屋不定期租賃契約之出租人於承租人積欠租金
    額，除以擔保金抵償外，達2 個月以上時，得收回房屋。而
    該條所謂之房屋並未區分供住宅使用之房屋租賃或或供營業
    使用之房屋租賃，故應兼指住屋與供營業用之房屋而言（最
    高法院51年台上字第370 號判例意旨及94年度第3 次民事庭
    會議決議可資參照）。
  (2)本件兩造就系爭建物及其基地約定之每月租金為12,000元已
    如上述，則被告自97年11月至98年5 月應付之租金合計應為
    84,000元，扣除已以消費券抵付之5,000 元後，被告累計積
    欠之租金已達79,000元，縱使再扣除系爭契約第3 條第2 項
    約定之保證金35,000元【註：但原告並未於本件主張其已以
    保證金抵付租金】，被告積欠之租金仍有44,000元，已逾2
    個月之租金24,000元之事實，足堪確定。而原告主張其已於
    98年5 月4 日以彰化光復路郵局265 號存證信函催告被告於
    15日繳交積欠之租金，被告均置之不理而未給付等語，既已
    提出存證信函及掛號郵件收件回執等影本為憑，亦應認原告
    已合法催告被告給付租金。是原告於被告經催告仍未遵期給
    付租金後，提起本件訴訟，並以起訴狀繕本之送達為終止租
    賃契約之意思表示，於法即無不符。
  (3)從而，應認原告主張兩造間就系爭建物及其基地之不定期租
    賃契約已於本件起訴狀繕本送達日即98年6 月11日終止等語
    為可採。故兩造間就系爭建物及其基地之不定期租賃契約業
    已合法終止之事實，至堪確定。
  3.被告是否應將系爭建物及其基地遷讓返還原告？
    依上所述，兩造間之不定期租賃契約既經合法終止，揆諸上
    揭法條規定、判例意旨及說明，被告占有系爭建物及其基地
    即屬無權占有，原告自得本於出租人及所有權人之地位，依
    租賃物返還請求權及所有物返還請求權，請求被告遷讓返還
    系爭建物及其基地；被告仍以其原係承租人為由，辯稱其非
    無權占有，並得繼續占有使用系爭建物及其基地等語，洵屬
    無據，委不足採。
  4.被告應給付之租金及不當得利金額為何？
  (1)被告雖辯稱原告主張之租金過高，應依土地法第97條規定計
    算租金始適當等語。惟土地法第97條第1 項所定「城市地方
    房屋之租金，以不超過土地及其建物申報總價額年息百分之
    10為限」，係屬強制規定，如當事人間約定之租金超過此限
    制，其超過部分無請求權，最高法院固著有43年台上字第39
    2 號判例可資參照。然按土地法第97條之立法意旨為「城巿
    房屋供不應求，為防止房屋所有權人乘機哄抬租金，造成居
    住問題，特設本條限制房屋租金之最高額，超出部分得由政
    府強制減定之，以保護承租人」，是土地法第97條限制房屋
    租金之立法政策係基於居住乃人民生存之基本條件，為生存
    權之內涵，現代福利國家應滿足人民居住之需求，而立法當
    時之我國經濟環境，城巿房屋供不應求，為保護經濟上弱者
    之承租人，使其能取得適當之居住空間，以避免造成居住問
    題，則該條之規定，應僅限於城巿地方供住宅使用之房屋，
    始有其適用；至營業用房屋，承租人用以營業獲取利潤，並
    非供居住安身，即與人民安居之基本需求及生存權之保障無
    涉，自無立法介入加以限制之必要；況營業用房屋之承租人
    原非經濟上之弱者，其租屋營業，租金之支出，原屬營業成
    本之一部，倘立法限制租金額，營業利潤並未相對受限，任
    其享有鉅額利潤，要非立法之原意，故營業用房屋租金之多
    寡，自應本諸契約自由之原則，回歸巿場機制，方能促進都
    巿之更新與繁榮。因此，城市地方供營業用之房屋，承租人
    既得以營商而享受商業上之特殊利益，非一般供住宅用之房
    屋可比，所約定之租金，自應不受土地法第97條規定之限制
    （最高法院94年度第2 次民事庭會議決議及92年度台簡上字
    第20號判決意旨參照）。本件被告承租系爭建物及其基地係
    供自己經營「順山汽車板金引擎修護工廠」之營業使用乙節
    ，既經確定如上，則兩造間租金約定當無土地法第97條有關
    租金限制之適用，是被告猶執上詞置辯，於法無據，不足憑
    採；原告主張被告應每月給付約定租金12,000元，自無違反
    土地法第97條規定可言。
  (2)本件兩造約定租金為每月12,000元，被告自97年11月起至租
    賃契約終止日即98年6 月11日止，除曾給付5,000 元之消費
    券抵付租金外，即未給付任何租金等情，已經本院認定如上
    ，則被告積欠原告應付而未付之租金為83,400元【12,000元
    ×7 月＋12,000元×11/30 天－5,000 元＝83,400元】，應
    堪認定。
  (3)又原告於租賃契約終止後，就無權占有系爭建物及其基地之
    被告並得請求返還相當於租金之不當得利既如上述，則原告
    主張被告應返還98年6 月份於98年6 月11日租賃契約終止後
    相當於租金之不當得利金額，經計算後應為7,600 元【12,0
    00元×19/30 天＝7,600 元】，亦當無疑。
  (4)是原告請求被告給付及返還自97年11月起至98年6 月積欠之
    租金及相當於租金之不當得利金額合計應為91,000元【83,4
    00元＋7,600 元＝91,000元】。
  (六)綜上，原告依民法第第455 條及第767 條規定，訴請被告將
    坐落彰化縣花壇鄉○○段6 地號土地上如附圖即彰化縣彰化
    地政事務所於98年6 月30日測繪之土地複丈成果圖所示編號
    B 部分、面積241 平方公尺之鐵皮鐵架造建築物及其基地遷
    讓返還原告，並依租賃契約及不當得利之法律關係，訴請被
    告給付原告91,000元，於法均屬有據，為有理由，應均予准
    許。至原告聲明一雖併請求被告應將系爭建物中之留置物品
    搬離等語，惟被告既經本院判決應將系爭建物及其基地遷讓
    返還原告，本即含有被告應將放置在系爭建物內物品一併搬
    離之義務；如被告未一併搬離，僅屬如何就本判決為強制執
    行之問題，強制執行法就此已有規定可供遵循，是原告此部
    分聲明之記載性質上應屬贅載，本院自無再於判決主文中贅
    予諭知之必要，附此敘明。
五、本件事證已臻明確，兩造其餘主張及舉證，經本院審酌後認
    與判決結果無影響，爰不另一一論述，附此敘明。
六、訴訟費用負擔之依據：民事訴訟法第78條。
中    華    民    國    98    年    8     月    28    日
                  民事第二庭  法  官  吳永梁
以上正本係照原本作成。
如對判決上訴，應於判決送達後20日內向本院提出上訴狀。
中    華    民    國    98    年    9     月    1     日
                              書記官  陳美敏


司法院資訊處製作；財團法人民間司法改革基金會備份。
